臺灣高等法院刑事判決
108年度選上訴字第11號
上  訴  人  臺灣宜蘭地方檢察署檢察官
上  訴  人  
即  被  告  林騰煌
選任辯護人  謝維仁律師
            郭美春律師
            蔡玫眞律師
上列上訴人因被告違反選舉罷免法案件，不服臺灣宜蘭地方法院
於中華民國108年7月4日所為107年度選訴字第1號第一審判決（
起訴案號：臺灣宜蘭地方檢察署107年度選偵字第41號、64號、8
7號、91號），提起上訴，本院判決如下：
    主  文
原判決撤銷。
林騰煌無罪。
    理  由
一、公訴意旨略以：被告林騰煌係民國107年地方公職人員選舉
    宜蘭縣縣議員第10選區（蘇澳鎮）候選人。詎其為求順利當
    選，竟分別為下列賄選行為：(一)基於對於有投票權之人行
    求而約其為一定行使之犯意，於107年11月第二週某日18時
    許，至林福山位於宜蘭縣○○鎮○○路00號住處拜票，向林福山
    佯稱要借廁所，在林福山屋內，主動欲交付現金新臺幣（下
    同）5千元予有投票權之林福山，並要求林福山於該屆縣議
    員選舉投票時，將選票投給被告，惟林福山認知被告此舉係
    行賄之意思時，旋當場拒絕受領賄賂款項；(二)基於對於有
    投票權之人交付賄賂而約其為一定行使之犯意，於107年11
    月14日或15日下午某時，至張玉女位於宜蘭縣○○鎮○○路0巷0
    0號住處，以5千元交付予張玉女，作為張玉女投票予被告之
    賄款。因認被告涉犯公職人員選舉罷免法第99條第1項之行
    求、交付賄賂罪嫌等語。
二、按犯罪事實應依證據認定之，無證據不得認定犯罪事實；不
    能證明被告犯罪者，應諭知無罪之判決，刑事訴訟法第154
    條第2項、第301條第1項前段分別定有明文。而事實之認定
    ，應憑證據，如未能發現相當證據，或證據不足以證明，自
    不能以推測或擬制之方法，以為裁判基礎；刑事訴訟上證明
    之資料，無論其為直接證據或間接證據，均須達於通常一般
    人均不致於有所懷疑，而得確信其為真實之程度，始得據為
    有罪之認定，若其關於被告是否犯罪之證明未能達此程度，
    而有合理性懷疑之存在，致使無從形成有罪之確信，依「罪
    證有疑，利於被告」原則，即不得遽為不利被告之認定；檢
    察官對於起訴之犯罪事實，應負提出證據及說服之實質舉證
    責任，倘其所提出之證據，不足為被告有罪之積極證明，或
    其指出證明之方法，無從說服法院以形成被告有罪之心證，
    基於無罪推定之原則，即應為被告無罪之判決（最高法院40
    年台上字第86號、76年台上字第4986號、92年台上字第128
    號判例意旨參照）。
三、公訴意旨認上訴人即被告林騰煌涉犯公職人員選舉罷免法第
    99條第1項之行求、交付賄賂罪嫌，無非以被告之供述、證
    人張玉女、林福山、李阿珠、林佳蓉之證述，為其論據。訊
    據被告固坦承其曾係107年地方公職人員選舉宜蘭縣縣議員
    第10選區（蘇澳鎮）候選人，且曾於107年11月間至林福山
    位於宜蘭縣○○鎮○○路00號住處客廳，惟堅決否認有何檢察官
    所指之賄選犯行，辯稱：我於107年11月14、15日下午，不
    曾至張玉女位於宜蘭縣○○鎮○○路0巷00號住處，並無交付5千
    元予張玉女；至於前往林福山上址住處客廳，係為委請林福
    山幫忙製作小型看板，原擬交付製作小型看板之訂金5千元
    ，為林福山所推絕，當時未從事任何拜票活動，也沒有借用
    廁所，並無賄選等語。
四、經查：
(一)檢察官認被告林騰煌涉犯上開賄選犯行，無非以自稱受賄者
    張玉女、林福山等人之指證為其論據。惟按，刑事訴訟法除
    於第156條第2項規定「被告或共犯之自白，不得作為有罪判
    決之唯一證據，仍應調查其他必要之證據，以察其是否與事
    實相符」，明文要求補強證據之必要性外，對於其他供述證
    據，是否亦有補強性及補強規則之適用，並未規定。判例上
    承認被害人之陳述（32年上字第657號）、告訴人之告訴（5
    2年台上字第1300號）及幼童之證言（63年台上字第3501號
    ）應有適用補強法則之必要性，係鑑於被害人、告訴人與被
    告立於相反之立場，其陳述被害情形，難免不盡不實，或因
    幼童多具有很高之可暗示性，其陳述可能失真，此等虛偽危
    險性較大之供述證據，即使施以預防規則之具結、交互詰問
    與對質，其真實性之擔保仍有未足，因而創設類型上之超法
    規補強法則，以濟成文法之不足。而投票受賂者指證他人投
    票交付賄賂，雖非屬明文規定之共犯（共同正犯、教唆犯、
    幫助犯）證人，但因自首或自白收受賄賂，得邀免除其刑或
    減輕其刑之寬典（公職人員選舉罷免法第111條第1項參照）
    ，甚或得由檢察官為職權不起訴或緩起訴處分，因而不免作
    出損人利己之陳述，此有關對向正犯指證他人投票行求賄賂
    之證言，本質上亦存在較大之虛偽危險性，為擔保其陳述內
    容之真實性，基於相同法理，仍應認有補強證據之必要性，
    藉以限制其證據價值。而所謂補強證據，則指除該不利於己
    之陳述本身之外，其他足以證明所陳述之犯罪事實確具有相
    當程度真實性之證據而言，至於指證者前後供述是否相符、
    有無重大矛盾或瑕疵、指述是否堅決以及態度肯定與否，僅
    足為判斷其供述是否有瑕疵之參考，其與被告間之關係如何
    、彼此交往背景、有無重大恩怨糾葛等情，因與所陳述之犯
    行無涉，自均尚不足作為其所述犯罪事實之補強證據（最高
    法院101年度台上字第1175號判決意旨參照）。被告既以前
    詞置辯，則本件應予審究者，為證人張玉女、林福山等人之
    指證，是否無重大瑕疵，且有充分之補強證據足以佐證屬實
    。
(二)查證人張玉女於107年11月22日警詢時指稱：被告曾於107年
    11月14日或15日下午來我家拜票，希望我們家能支持他，我
    說我的小孩有些不在宜蘭，不知道他們會不會回來投票，我
    不敢答應，被告就拿5千元給我，說要給小孩們搭車回來投
    票支持他，然後就離開，我收到錢後，過兩天就去台中親戚
    家，這幾天才剛回來等語（見選偵41卷第42至43頁），並交
    付現金5千元由宜蘭縣政府警察局扣押在案（見選偵41卷第 
    48至51頁）。於同日偵訊時證稱：107年11月14日或15日下
    午我在家帶小孩，被告在我家外面說「有人在嗎？」，我就
    出來看，我認得他，但平時沒有往來，他說「拜託，妳家投
    票的有幾人？」，我說「大部分都在外地讀書工作，休息才
    會回來」，他說「拜託叫他們回來選一下」，我說「有沒有
    回來我也不知道，我也不敢保證他們回來」，他說「叫他們
    回來選，這邊是給他們當車錢」，並拿出錢放在我孫子玩的
    地上草蓆，放完錢他就出去了，我把錢收到我的錢包，過2
    、3天周六我就到台中看我小叔；今天有人到我家找我，問
    我是否有收賄，我就照實講；很多年前被告乾兒子的車子撞
    到寄居在我家的我哥哥兒子，後來被告沒有好好處理這件事
    ，所以我家對他沒有好印象等語（見選偵41卷第53頁）。嗣
    於原審審理時證稱：被告在去年選舉前有去我家拜託，問我
    小孩都在哪裡上班，我說有在彰化、新竹、台北，不知道能
    不能放假回來，他說「沒關係，阿嬸，妳做好心，讓他們回
    來選舉，我幫他們貼一些車錢」，我說「不用啦，有回來再
    來」，他就把錢放我家裡一個嬰兒身邊，說「阿嬸，這個讓
    小孩坐車」，拿5千元；我記得這是我去我女兒彰化家的前
    一天，第二天早上我就去彰化，去了很多天才回來，回來第
    二天人家到我家抓我，我說「他拿給我，我也不知道那些錢
    要怎麼辦」，對方就要我交出來，我就把錢交出來了，我是
    老人，我都不懂，對方這樣說，我就照做而已；很多年前被
    告乾兒子的車撞到我哥哥小孩的車，被告有拿一些錢給我姪
    子買中藥，我們家的人對議員、代表的印象都沒有很好等語
    （見原審卷一第263至266頁反面）。姑不論前後供述有無瑕
    疵，依證人張玉女所述，其於該次選舉之投票日即107年 11
    月24日前兩天前往製作警詢筆錄指證被告交付金錢之緣由，
    係因有人主動至其住處探詢有無收賄，兼且自承其姪與被告
    方面曾有車禍糾葛，是否可能遭人利用或挾怨報復，已屬有
    疑。何況此部分僅有證人張玉女之單一指證，及張玉女自己
    提出扣案之現金5千元為據，惟無其他事證堪認該扣案物與
    本案有何相關，此外，檢察官未提出任何具有相當程度關聯
    性之補強證據，以擔保張玉女指證之真實性，揆諸上開說明
    ，顯不足以證明被告確有於檢察官所指之時間、地點，向張
    玉女交付賄賂之犯行。
(三)另證人林福山於107年11月20日調詢時指稱：被告是我舊家
    的鄰居；107年11月5日至11月9日某一天晚上，我工作回家
    在看平板，被告自行來我家拜訪，進來跟我說他要來拜票，
    當時家裡還有林佑勳（次子）、林佳蓉（女兒）都在客廳，
    被告拜完票後跟我說他想要上廁所，我就借廁所給他，被告
    去廁所途中，在廚房前面，就拿了5千元給我，向我說「拜
    託、拜託」，我就跟他說「姊夫，你也拜託，大家都是親戚
    ，你給我這個幹嘛，如果可以的話，我會分一些票給你，因
    為議員大家都認識，不可能我家5票全部都給你」，所以我
    就把5千元還給被告，被告就收回這5千元，之後被告就去上
    廁所，上完廁所我就送被告出去；我說沒有收、就沒有收，
    我不知道李阿珠為何要說我有朋分2千元賄款給她等語（見
    選他143卷第24至27頁）。於同日偵訊時證稱：107年11月第
    二個禮拜（即11月4日至10日）某天晚上6點多，被告一個人
    直接推開紗門進來我家客廳，那時客廳有林張秀子（母親）
    、林佑勳、林佳蓉，被告進來向大家拜票，後來他跟我借廁
    所，我就帶他走向廁所，走到走廊轉角，他停下來從口袋拿
    出一疊千元鈔票開始算，我問他要做什麼，他說「這樣你才
    不會跑（票）」，我說「大家都認識，不可能全家都投給你
    」，我看到他算了5千元，把錢要給我，我就把他推回去，
    他又把錢舉高要再給我，但我跟他說「你把錢放回去，你拿
    這個要幹嘛」，他就說「好，再拜託一下」，後來他就去上
    廁所，他出廁所後，我就送他到門口；被告來我家的當天晚
    上，在我家廚房，當時只有我和李阿珠兩人，我有跟李阿珠
    說「騰煌拿錢來，我們兩個來平分」，當天我沒有拿錢給李
    阿珠；過1、2天晚上「在我家廚房」，我拿2千元給李阿珠
    ，我沒有說什麼，就跑去釣魚了等語（見選他143卷第29頁
    ）。嗣於原審審理時證稱：當時被告進來說拜託拜託，說要
    借廁所，我就帶他進去，到半途中轉角的位置，他要拿錢給
    我，我說都是親戚，拿什麼錢，我就退回去，帶他去上廁所
    ，上完就出去了；後來我有拿2千元給李阿珠，因為有時候
    會跟太太開玩笑；因為我太太身上沒錢，我是騙她的，有時
    候她拿2千元給我，有時候我拿2千元給她；拿錢給李阿珠的
    時間我忘記了，是「在房間裡」我拿給她的；平常我們會開
    玩笑，我說5千元是選舉來的，就說跟李阿珠二人分；我小
    時候住在被告的太太住處隔壁，都玩在一起，我都叫被告的
    太太「姊姊」，所以叫被告「姊夫」等語（見原審卷一第25
    5至263頁）。
(四)觀諸林福山之上開證詞，固均一致指稱被告曾於107年11月
    間至其住處客廳拜票後，向其借用廁所，而在其帶領被告前
    往廁所途中轉角處，被告有拿5千元擬向其交付，遭其拒絕
    收受，旋於被告上完廁所後，由其陪同被告走出大門離開。
    倘所述無訛，其既當場拒絕被告行賄，而未向被告收取任何
    金錢，衡情應無欺瞞家人，謊稱已收受賄款並朋分之理。詎
    證人即與林福山共同生活之配偶李阿珠竟於調詢時稱：我先
    生林福山拿到被告給的5千元後，隔天晚上拿2千元給我，並
    向我表示是被告給的5千元，他分3千元，我分2千元等語（
    見選他143卷第17頁）；於偵訊時稱：林福山在當天晚上有
    跟我說被告拿錢給他，隔天晚上10點多，只有我們兩人在客
    廳時，林福山拿岀5千元說「這是選票的錢」，他直接拿2千
    元給我，我把那2千元放到褲子口袋，林福山把3千元放回他
    的錢包等語（見選他143卷第21頁反面）；於原審審理時稱
    ：林福山有收到5千元，晚上他有跟我講，他拿2千元給我，
    我不知道什麼，他最後跟我講說是選舉的錢等語（見原審卷
    一第247頁反面），迭次供稱林福山有向李阿珠表示已向被
    告收取賄款5千元，並朋分其中2千元給李阿珠，顯與一般常
    情有違。尤有甚者，林福山自己於調詢時，經調查員提示上
    開李阿珠調詢筆錄內容，原本係稱：我說沒有收、就沒有收
    ，我不知道李阿珠為何要這樣講等語（見選他143卷第26頁
    反面），意即否認曾向李阿珠表示有向被告收取金錢，且李
    阿珠所謂朋分2千元云云非屬真實。詎於同日偵訊時隨即翻
    口附和李阿珠之說詞，改稱：我有跟李阿珠說「騰煌拿錢來
    ，我們兩個來平分」，且有拿2千元給李阿珠等語（見選他1
    43卷第29頁反面），於原審審理時並謂：我是騙她的、平常
    我們會開玩笑等語（見原審卷一第255頁正反面、256頁反面
    ），對於究竟有無收受賄款並朋分之重要事實，前後供述嚴
    重歧異，徒以欺騙配偶、開玩笑等語搪塞，其證詞之信用度
    良堪質疑。況就其所謂向李阿珠交付2千元之地點，被告於
    偵訊時稱係「在我家廚房」（見偵他143卷第29頁反面），
    於審理時稱係「在房間裡」（見原審卷一第256頁反面），
    亦見齟齬，更與李阿珠所謂「在客廳」（見選他143卷第21
    頁反面）均有不合。此外，證人林福山指證被告當時係在其
    住處之廁所附近轉角處行賄，雙方並有對話及持交、推絕等
    動作，隨後被告上完廁所後始離開；而證人李阿珠迭次證稱
    其當時正在廁所裡面洗衣服（詳下述），值此情況，倘被告
    確有林福山所指證之行賄行為，證人李阿珠何以當場渾然未
    覺？又何以於原審審理時明確表示被告當時並沒有上廁所等
    語（見原審卷一第248頁）？在在均與情理相違，堪認內情
    並不單純，洵難認證人林福山之上開指證內容無瑕疵可指。
(五)又依證人李阿珠於調詢時所稱：我當時在廁所裡面洗衣服，
    不知道被告有沒有說拜託拜託，是被告離開後，林福山跟我
    說被告有拿5千元現金給他等語（見選他143卷第17頁）；於
    偵訊時稱：我當時在廁所洗衣服，有走出來看，被告與林福
    山有走到廁所旁，不知道在說什麼，我就回去洗衣服，我不
    知道被告何時離開，是林福山當天晚上跟我說被告拿錢給他
    等語（見選他143卷第21頁反面）；於原審審理時證稱：我
    沒聽到被告進來時說什麼話，我就直接走到廁所裡面洗衣服
    ，我不知道後來被告跟林福山說什麼話、做什麼事情，之後
    林福山好像跟我說被告拿錢買票等語（見原審卷一第247頁
    ），可知證人李阿珠當時在其上址住處內，並未見聞被告有
    何違反公職人員選舉罷免法之犯行，僅係單純聽聞林福山事
    後之片面說詞而已。而證人即林福山之女兒林佳蓉於調詢時
    稱：當時我在客廳，不知道林福山跟被告在廁所那邊講了什
    麼，要問林福山才清楚；後來我朋友的阿姨來我家，跟我及
    李阿珠講如果有人來買票要檢舉，並給我檢舉電話，我於10
    7年11月17日晚上在我房間內問李阿珠有沒有收到候選人的
    買票錢，李阿珠就跟我說被告來我家的那天，他假意要借廁
    所，其實是走到廁所轉角處拿出5千元給林福山等語（見選
    他143卷第10頁）；於偵訊時稱：（妳如何知道被告涉嫌賄
    選？）我是在房間問李阿珠，我沒有再去問林福山等語（見
    選他143卷第13頁），可知證人林佳蓉當時在其上址住處內
    ，亦未曾見聞被告有何違反公職人員選舉罷免法之犯行，僅
    係單純聽聞李阿珠事後轉述林福山之片面說詞，經核均不足
    以擔保林福山上開指證之真實性。
(六)被告固供承曾於107年11月間至林福山上址住處客廳，惟自
    始至終均堅決否認有何檢察官所指以佯稱要借廁所之手法，
    而在屋內行賄之犯行。而依證人林茂松於原審審理時所證：
    我記得107年10月下旬，在永安宮玄天上帝廟那邊，被告有
    跟我說選舉號碼已經抽出來了，他要做選舉看板300個，上
    一屆幫他做看板的人跟對方候選人有親戚關係，不方便再幫
    被告做看板，我就說我們是不是可以請林福山幫忙做；後來
    我有去問林福山是不是可以幫忙做看板，但看他的表情好像
    不太願意，他也沒有回答要或不要；我想林福山既然沒有意
    願，我才會去找陳麒安幫我估價看板300個的價格，後來陳
    騏安有拿估價單給我等語（見原審卷一第216頁正反面）。
    且徵諸證人林福山於原審審理時亦已坦承林茂松確實曾對伊
    提及幫忙被告製作選舉看板乙事（見原審卷一第259頁），
    並有陳麒安開立之看板估價單可資佐證（見原審卷一第72頁
    ），堪認被告所辯其前往林福山上址住處客廳之目的，係為
    委請林福山幫忙製作小型看板等語，已非全然無據。何況無
    罪推定原則、被告無自證已罪之義務，均屬刑事訴訟之基本
    原則，是被告否認犯罪所持之辯解，縱無可取，尚不得因此
    資為反證其犯罪之論據。查證人林福山之上開指證顯有瑕疵
    ，且乏客觀事證足以佐證屬實，已如前述，即令被告歷次辯
    解容有不一致、不可採之處，仍無從率爾認定被告犯罪。
五、從而，本案依檢察官所舉各項證據，經逐一調查結果，認尚
    未達於通常一般之人均不致有所懷疑，而得確信其為真實之
    程度，無從使本院形成被告有罪之心證。此外，復無其他積
    極證據足以證明被告涉犯公訴意旨所指之上開犯行，均如前
    述。檢察官雖謂：證人張玉女於檢察官訊問及法院審理時均
    已明確具結證稱其收受被告交付之5千元，被告並要求其及
    家人於該次縣議員支持被告等語，雖其於法院審理時，就收
    受該筆匯款後，究竟是前往台中看小叔，或是前往彰化看女
    兒之部分證述內容有所出入，然此非無可能係因礙於被告在
    場之壓力，或記憶減退等因素所致，且上述「往台中看小叔
    ，或是前往彰化看女兒」等情，內容上亦不互斥；再者，證
    人與被告間並無仇恨，供出其收賄之事實反招致陷自己於罪
    之情境，依常理證人無陷自己於罪來攀誣構陷被告之理，且
    其於本件傳訊當日，即主動供出被告行賄之事實，並交付賄
    款5千元扣案作為補強證據，應認其當日證述內容堪以採信
    ，則依證人之證述及其交付扣案5千元作為補強證據，足以
    論斷被告確有對於有投票權之人交付賄賂之犯行等語。然扣
    案之現金5千元，難認與本案有何關聯，而指證者前後供述
    是否相符，僅足為判斷其供述是否有瑕疵之參考，連同其與
    被告間之關係如何、有無重大恩怨糾葛等情，因與所陳述之
    犯行無涉，均不足以作為其所述犯罪事實之補強證據，俱如
    前述。檢察官未提出其他任何事證，仍執陳詞，主張僅憑張
    玉女之單一指證及其自己提出之扣案現金，即足以證明被告
    確有此部分交付賄賂之犯行云云，難認可採。據上，被告以
    其並未向林福山、張玉女行求、交付賄賂，否認犯罪為由提
    起上訴，指摘原判決判處其罪刑不當，為有理由。至檢察官
    就原審不另為無罪諭知部分提起上訴，主張原判決此部分亦
    應為有罪之諭知，則為無理由。原判決既有上開違誤之處，
    自屬無可維持，應由本院將原判決撤銷，諭知被告無罪之判
    決。
據上論斷，應依刑事訴訟法第369條第1項前段、第364條、第301
條第1項，判決如主文。
本案經檢察官李頲翰提起公訴，檢察官張立中提起上訴，檢察官
黃建麒到庭執行職務。
中    華    民    國    109   年    2     月    6     日
                  刑事第六庭    審判長法  官  劉方慈
                                      法  官  林家賢
                                      法  官  朱嘉川
以上正本證明與原本無異。
如不服本判決，應於收受送達後20日內向本院提出上訴書狀，其
未敘述上訴之理由者並得於提起上訴後20日內向本院補提理由書
（均須按他造當事人之人數附繕本）「切勿逕送上級法院」。
                                      書記官  尤朝松
中    華    民    國    109   年    2     月    6     日